最　高　行　政　法　院　判　決　　　　　　　　　　九十一年度判字第九一八號
　　上　訴　人　甲○○
　　被 上訴 人　財政部臺灣省中區國稅局
　　代　表　人　乙○○
右當事人間因綜合所得稅事件，上訴人對於臺中高等行政法院中華民國九十年三月二
十九日八十九年度訴字第二七一號判決，提起上訴，本院判決如左：
　　主  文
上訴駁回。
上訴審訴訟費用由上訴人負擔。
　　理  由
一、上訴人主張：(一)按稽徵機關於進行調查或復查時，納稅義務人未能提出證明所得
額之帳簿文據者，依所得稅法第八十三條規定，固得依查得之資料或同業利潤標準核
定其所得額。惟納稅義務人如已提出有關資料，稽徵機關自即應就其提供之資料調查
認定，不得援引前開規定，而核定其所得額，本院五十六年判字第十八號、五十七年
判字第六○號著有判例。上訴人配偶已按實申報民國八十五年度執行業務所得，且於
稽徵機關調查時，並據實填列當年度各筆收入明細表，更以扣免繳憑單佐證，已足證
上訴人配偶之實際所得。惟被上訴人卻仍執上訴人配偶帳簿未逐戶詳細載明，收據未
裝訂成冊徒為爭執，更以上訴人配偶所列收入明細表上，有部分每家每月收費新臺幣
（下同）貳仟元之情事，即斷言其核定並無不合，誠屬荒謬，按記帳業界收費，並無
固定之統一標準，向依帳務繁簡、營業情況，甚或景氣因素而有不同之收費，此乃係
競爭市場必然之現象，非本行業所獨有。每家每月收費貳仟元，並非統一收費標準，
僅具蓋然性，否則上訴人配偶收入明細表中有超過貳仟元者，為何未調降為貳仟元，
而未達貳仟元者即推測調增為貳仟元，足證被上訴人但憑主觀臆測，無視上訴人配偶
所提示之證據，顯違前揭判例之旨意。(二)次按司法院釋字第二一八號解釋亦曾對推計
課稅方法加以限制，「應力求客觀、合理，使與納稅義務人之實際所得相當，以維租
稅公平原則」。該號解釋並對財政部函釋「不問年度、地區、經濟情況如何不同，概
按房屋評定價格之百分之二十，推計納稅義務人之所得額」，認有失公平合理，並與
所得稅法所定推計核定之意旨未盡相符，從而宣告該函釋無效，申言之，前揭解釋意
旨，在指明推計課稅具有限制性，僅在稅額核定於不得已情況下始可用之，稅捐稽徵
不得為課稅方便計，任意引用，否則即有違租稅公平原則。況租稅行政程序中之事實
調查，採職權進行主義，稽徵機關應依職權調查事實，本案上訴人配偶既已提示收入
明細表、扣免繳憑單及收據影本，被上訴人若不信上訴人配偶之客戶中有收費低於貳
仟元者，應可逐一調查，以證上訴人所言不實，詎料被上訴人未依法行政，僅憑臆測
，即輕率核課稅捐，如何令人信服？(三)再查再訴願決定所稱：「至再訴願中檢附之收
費收據證明文件，經交據原處分機關八十九年四月十七日中區國稅法字第八九○○一
八六五五號函查復，略以再訴願人之配偶提示之相關帳簿憑證，並未詳載每月每家收
費之金額，無法證明原申報執行業務所得為真實，所提收費收據影本，除未依次編號
裝訂成冊外，復無經手人之簽名或蓋章，尚不足據以核認其收入等語，所訴核不足採
。」誠屬無稽，令人浩嘆。按坊間文具行所印製之收據已裝訂成冊，上訴人配偶均已
詳載客戶名稱、每月每家收費之金額，並加蓋「陳慧珠事務所」印章，復依稅法規定
逐一填寫扣免繳憑單據實申報，被上訴人豈可蠻橫無理，視人民如草芥，但憑一句「
無法証明原申報執行業務所得為真實」搪塞，再者依商業慣例，吾人至超商購物取得
之發票收據，是否僅加蓋超商圖記，試問有無經手人之簽名或蓋章？若以似是而非、
主觀臆測之詞，即執意課稅，豈符民主法治國家依法行政原則？再問被上訴人所調增
之所得額，係何家客戶在何時交付與上訴人之配偶？被上訴人是否具備人、時、地、
事等要件？本院八十五年度判字第二七三九號判決理由，認定舉証責任在稅捐機關，
且依「當事人主張其所提出之證據，不足為主張事實之證明，自不能認其主張之事實
為真實。」、「行政官署對於人民有所處罰，必須確實證明其違法之事實，倘不能確
實證明違法之事實存在，其處罰即不能認為合法」、「認定事實須憑證據，不得以推
測擬議為論斷基礎」，本院三十六年判字第十六號、三十九年判字第二號、六十二年
判字第四○二號亦先後著有判例；主管稽徵機關在行政爭訟程序亦為當事人，自亦有
上開判例之適用。又主管稽徵機關依照查得之資料（證據）核定納稅義務人之所得額
及應納稅額時，係已經證明（已明瞭）之他事實作為前提，推定應證事實（所得額及
應納稅額）之真偽，自應適用經驗法則（證據法則）為之；倘已明瞭之事實（例如：
收據、扣免繳憑單）與應證事實（例如核定所得額及應納稅額）之間，互無因果亦無
主從，或處於互不相容之關係時，自不得為此項應證事實之推定（核定）。（參照最
高法院七十六年台上字第七二六號判例意旨）。準此，本案被上訴人在未善盡職責查
得事實資料佐証前，即草率調增上訴人配偶之所得，寧非率斷？被上訴人若可為課稅
而不擇手段，人民豈不常陷於「苛稅猛於虎」之境？(四)誠實申報應重於按日記帳：按
租稅之稽徵，重點應置於納稅義務人有否依實際收支之情況，誠實申報納稅，方不致
造成逃漏，影響國家財政。若不問誠實申報與否，僅以是否按日記帳為稽核重點，豈
非本末倒置？試問，縱按日記帳，惟所載不實，對稅捐之徵納，有何實益可言？豈非
落入「徒重形式不查實質」之譏？本案初查時，被上訴人為課稅便利，遽以「帳証無
法勾稽」為由，逕以同業收費標準核課稅捐，待上訴人提示完整收支資料，被上訴人
復改口以「未按日記帳」相繩，卻對上訴人提示之資料不置可否，對上訴人配偶請求
傳訊上訴人客戶查証不予置理，若被上訴人依法行政，本案原可輕易結案，何勞法院
傳訊証人，大費週章審理。(五)上訴人並未違反逐日登帳規定：查商業會計法第三十四
條規定：「會計事項應按發生次序逐日登帳，至遲不得超過二個月」，析言之，會計
事項應按日記載，惟因商業上有特殊情況，若堅持「按日」登帳，將失之嚴苛，故立
法時規定權宜期限，亦即未超過二個月之入帳，仍屬適法。再查八十五年「執行業務
所得查核辦法」第六條規定：「執行業務者．．．並應按會計事項發生之次序逐日登
帳，至遲不得超過十日」，準此，暫不論該辦法之法律位階，究其條文亦設有權宜期
限十日，並非如被上訴人所言，必須按「日」記帳，否則即屬帳証無法勾稽。按上訴
人配偶所從事乃代客記帳業者，豈無按時記帳之認知？是以系爭八十五年度帳載「支
出」，均按交易發生次序，逐日登帳，帳載「收入」，則按記帳業者之慣例，於每月
二十五日起，派員分赴各客戶處收集相關之憑証，順便收取當月記帳酬勞，每月底前
將各客戶之記帳酬勞彙集，再一併編製傳票，據以入帳。依上揭會計作業流程，並未
違反規定，縱未於收取款項當日入帳，前後並未超過前揭辦法規定十日之權宜期限，
被上訴人卻以之為無謂之爭執，適足印証其初查之草率而已。(六)按所謂帳証無法勾稽
，應指帳証不全或因收支筆數繁多、金額不一，帳簿不依憑証順序記載，致彼此校對
困難，始足當之。惟上訴人配偶所從事之記帳業，依行業特性，均係於每年年初與委
託客戶議定每月記帳酬金，在無特殊情況下，全年各月之酬金均屬相同，被上訴人可
就上訴人所提報之客戶名單、及免扣繳憑單為準，按各該客戶每月支付酬金與收費月
數相乘，即可輕易查得上訴人全年記帳酬金總額，何來無法勾稽可言？再者，記帳業
慣例，酬金係按月於月終收取，上訴人於收取後，開立收據交付客戶為憑，並據以編
製傳票，再依傳票編製之日期逐次記入帳簿，被上訴人可從帳載金額逆查傳票金額，
再就傳票核算收據合計金額是否相符，當足以查得帳証是否一致。殊不知被上訴人不
思此圖，在上訴人配偶委託客戶全年增減變動甚小，客戶每月酬金固定，且筆數並不
繁雜之情況下，輕率以上訴人帳証無法勾稽為由，按同業一般收費核定，難謂適法。
(七)另按課稅應力求客觀合理，使與納稅義務人之實際所得相當，方足以維護租稅公平
原則。準此，上訴人提供配偶收費未達二、○○○元之客戶名單、收費金額、地址、
電話及扣繳憑單等資料，請翔實查核，以昭公允。(八)綜上，被上訴人之課稅處分，所
持理由均為臆斷之詞，毫無証據能力可言，被上訴人「課稅方法」不當，所持「課稅
理由」並無法律依據，顯違租稅法律主義，影響上訴人之合法權益至鉅，為此訴請撤
銷原處分及一再訴願決定。
二、被上訴人則以：(一)按「個人之綜合所得總額，以其全年左列各類所得合併計算之
．．．；第二類：執行業務所得：凡執行業務者之業務或演技收入，減除業務所房租
或折舊、業務上使用器材設備之折舊及修理費，或收取代價提供顧客使用之藥品、材
料等之成本，業務上雇用人員之薪資、執行業務之旅費及其他直接必要費用後之餘額
為所得額。執行業務者至少應設置日記帳一種，詳細記載其業務收支項目；帳簿使用
前，並應送主管稽徵機關登記驗印。業務支出，應取得確實憑證。憑證及帳冊最少應
保存五年。」、「本法第十四條第一項第二類關於執行業務者之設帳，應由省（市）
主管稽徵機關擬訂輔導實施辦法，報請本部核定實施。執行業務者未依法辦理結算申
報，或未依法設帳記載及保存憑證，或未能提供證明所得額之帳簿文據者，稽徵機關
得照同業一般收費及費用標準核定其所得額。前項收費及費用標準，由省（市）主管
稽徵機關徵詢各該業同業公會意見訂定，並報請財政部核定後實施。」、「納稅義務
人之配偶，．．．有前條各類所得者，應由納稅義務人合併報繳。」分別為所得稅法
第十四條第一項第二類、第十五條第一項及同法施行細則第十三條所明定。次按「執
行業務收入應給與他人憑證，並自留存根或副本，業務支出應自他人取得憑證，各項
會計憑證，應依事項發生之時序，依次編號黏貼或裝訂成冊，妥為保存。執行業務者
之各項憑證及帳簿，除應永久保存或有關未結會計事項者外，應於權利義務消滅後，
至少保存五年。」、「執行業務者於規定期限內辦理結算申報並能提供證明所得額之
帳簿、文據調查者，其執行業務所得，應依帳載核算認定。其未依規定提供調查者，
應依所得稅法第八十三條及同法施行細則第十三條規定訂定之收費及費用標準核定其
所得額。．．．」為執行業務所得查核辦法第六條第四項、第五項及第八條所明定。
又「執行業務者未依法辦理結算申報，或未依法設帳記載並保存憑證，或未能提供證
明所得額之帳簿文據者，稽徵機關得依下列標準計算其收入額；但經查得其確實收入
資料較標準為高者，不在此限。．．．二十四、未具會計師資格，辦理工商登記等業
務者，適用會計師收入標準計算，其代為記帳者，每家每月直轄市及省轄市二、○○
○元，縣一、五○○元。」財政部八十六年二月十二日台財稅第八六一八八二五九四
號函核定有案。(二)本件上訴人之配偶陳慧珠係從事代為記帳業務（名稱為陳慧珠事務
所），陳慧珠本年度（八十五年）申報記帳業務收入三、七八七、八○○元，並列報
執業務所得一、三二七、八三○元，經被上訴人初查以其部分記帳業務收入每月收費
不及二、○○○元，遂依前揭財政部函所定收費標準，予以調增業務收入八一三、五
八○元，並核定執行業務所得為二、一七三、二四四元。經查陳慧珠係於臺中市（省
轄市）執行代為記帳業務，查對其帳簿憑證，並未詳予載明每月每家之收費金額，另
查陳慧珠執行業務之收入，應於收費時給予收據憑證，並應自留收費收據存根或副本
，依序黏貼或裝訂成冊妥為保存，以憑稽徵機關查核其業務收入，惟上訴人於復查時
，並無相關收費收據證明文件可稽，末查陳慧珠列報收入明細，確有列報每家每月收
費二、○○○元之情事，是上訴人提示之帳簿憑證並不足證明其記載之收費金額及所
得額，被上訴人初查就每家每月收費金額未達二、○○○元之案件予以核定每月收費
金額為二、○○○元，調增業務收入八一三、五八○元，經核尚無不合，嗣上訴人雖
於再訴願階段，另行補提收據影本供核，惟查該等收據除未依次編號裝訂成冊外，復
無經手人之簽名或蓋章，尚不足據以核認其收入，是被上訴人依前揭法令規定，予以
調整增列業務收入八一三、五八○元，於法並無不合，上訴人訴經財政部、行政院訴
願、再訴願決定，亦持與被上訴人相同論見，予以駁回。(三)上訴人仍執前詞主張，復
無新事證可稽，所訴之詞委無可採等語資為抗辯。
三、原審斟酌全辯論意旨及調查證據之結果，以：(一)按「個人之綜合所得總額，以其
全年左列各類所得合併計算之．．．；第二類：執行業務所得：凡執行業務者之業務
或演技收入，減除業務所房租或折舊、業務上使用器材設備之折舊及修理費，或收取
代價提供顧客使用之藥品、材料等之成本，業務上雇用人員之薪資、執行業務之旅費
及其他直接必要費用後之餘額為所得額。執行業務者至少應設置日記帳一種，詳細記
載其業務收支項目；帳簿使用前，並應送主管稽徵機關登記驗印。業務支出，應取得
確實憑證。憑證及帳冊最少應保存五年。」、「本法第十四條第一項第二類關於執行
業務者之設帳，應由省（市）主管稽徵機關擬訂輔導實施辦法，報請本部核定實施。
執行業務者未依法辦理結算申報，或未依法設帳記載及保存憑證，或未能提供證明所
得額之帳簿文據者，稽徵機關得照同業一般收費及費用標準核定其所得額。前項收費
及費用標準，由省（市）主管稽徵機關徵詢各該業同業公會意見訂定，並報請財政部
核定後實施。」、「納稅義務人之配偶，．．．有前條各類所得者，應由納稅義務人
合併報繳。」分別為所得稅法第十四條第一項第二類、第十五條第一項及同所得稅法
施行細則第十三條所明定。又「執行業務收入應給與他人憑證，並自留存根或副本，
業務支出應自他人取得憑證，各項會計憑證，應依事項發生之時序，依次編號黏貼或
裝訂成冊，妥為保存。執行業務者之各項憑證及帳簿，除應永久保存或有關未結會計
事項者外，應於權利義務消滅後，至少保存五年。」、「執行業務者於規定期限內辦
理結算申報並能提供證明所得額之帳簿、文據調查者，其執行業務所得，應依帳載核
算認定。其未依規定提供調查者，應依所得稅法第八十三條及同法施行細則第十三條
規定訂定之收費及費用標準核定其所得額。．．．」亦為執行業務所得查核辦法第六
條第四項、第五項及第八條所明定。另「執行業務者未依法辦理結算申報，或未依法
設帳記載並保存憑證，或未能提供證明所得額之帳簿文據者，稽徵機關得依下列標準
計算其收入額；但經查得其確實收入資料較標準為高者，不在此限。．．．二十四、
未具會計師資格，辦理工商登記等業務者，適用會計師收入標準計算，其代為記帳者
，每家每月直轄市及省轄市二、○○○元，縣一、五○○元。」財政部八十六年二月
十二日台財稅第八六一八八二五九四號函亦核定有案。而上開函釋與所得稅法及執行
業務所得查核辦法之意旨無違，應予適用。(二)本件上訴人配偶陳慧珠係從事代為記帳
業務（名稱為陳慧珠事務所），陳慧珠八十五年度申報記帳業務收入為三、七八七、
八○○元，並列報執行業務所得一、三二七、八三○元，為兩造所不爭執，並有上訴
人八十五年度綜合所得稅結算申報書影本附於原處分卷可稽，被上訴人初查以其部分
記帳業務收入每月收費不及二、○○○元，遂依上揭財政部八十六年二月十二日台財
稅第八六一八二五九四號函所定收費標準，予以調增業務收入為八一三、五八○元，
並核定執行業務所得為二、一七三、二四四元，上訴人不服，主張其所列報配偶之執
行業務收入均係實際取得之收入，並已取得扣免繳憑單據實申報，被上訴人予以調增
業務收入尚有未當，申請復查，被上訴人以(1)陳慧珠係於臺中市（省轄市）執行代為
記帳業務，(2)其帳簿憑證，並未詳予載明每月每家之收費金額，(3)另陳慧珠執行業務
之收入，應於收費時給予收據憑證，並應自留收費收據存根或副本，依序黏貼或裝訂
成冊妥為保存，以憑稽徵機關查核其業務收入，惟上訴人於復查時，並無相關收費收
據證明文件可稽，(4)陳慧珠事務所所列報收入明細，確有列報每家每月收費二、○○
○元之情事，認上訴人提示之帳簿憑證並不足證明其記載之收費金額及所得額，被上
訴人初查就每家每月收費金額未達二、○○○元之案件依財政部八十六年二月十二日
台財稅第八六一八二五九四號函之核定標準予以核定每月收費金額為二、○○○元，
因而增加業務收入八一三、五八○元，依首揭法條規定及函釋，並無不合。(三)查上訴
人之配偶所提示之相關帳簿憑證及收入明細表，並未詳載每月每家所收費之金額，僅
係總帳，並非日記帳。上訴人於再訴願雖另行補提收據影本，按上訴人配偶之陳慧珠
事務所之日記帳及總分類帳亦有向稅捐稽徵機關申請帳簿驗印，上訴人於復查時僅提
出總帳，並未提出日記帳，而於再訴願時所提出之收據影本，該等收據並未依次編號
裝訂成冊，亦無經手人之簽名或蓋章，並非日記帳，被上訴人認其無從據以核認其收
入。經原審傳訊上訴人所提收據上其中之一客戶李嘉文供稱：「在八十四、五年時，
我搬到該大樓，我們在同一大樓裡，所以就近讓他們代記帳務，收費是兩個月一期，
每月一千二百元，大約是八十九年調整為一個月一千五百元」，核與上訴人所陳：「
實務慣例是在每個月二十日至二十五日間會去客戶處取回記帳資料並同時收取費用，
我們的事務所也是如此」不同，亦與上訴人於再訴願時所提之收據係按月收取記帳費
用不符。(四)綜上所述，被上訴人前揭所辯即無可採，被上訴人依首揭法令之規定及函
釋，將上訴人配偶之每家每月未達二千元之執行業務收入，予以調增至二千元，而增
列業務收入八一三、五八○元，原處分於法並無違誤，一再訴願決定遞予以維持，亦
無不合，因而為上訴人敗訴之判決。
四、本院核原判決揆諸上開規定及說明，洵無違誤，上訴意旨仍執陳詞並以上訴人依
法申報，依法設置帳簿，並能提示證明所得額之收入明細表、客戶資料及收費後申報
扣繳憑單，符合規定，被上訴人以解釋函擴張授權命令所無之限制，按同業標準調增
收入，違反司法院解釋所維護之租稅法律主義之公平原則，不符客觀合理之比例原則
，且原判決認定上訴人提示之帳冊憑證，未詳載每月、每家收費金額，收據未依次編
號裝訂成冊，亦無經手人簽章，不予採信，有違經驗法則云云。然查：上訴人配偶之
陳慧珠事務所之日記帳及總分類帳亦有向稅捐稽徵機關申請帳簿驗印，惟其申報時僅
提示總帳，核與所得稅法第十四條第一項第二類、第十五條第一項之規定執行業務者
至少應設置日記帳，詳細記載其業務收支項目之規定不符，被上訴人依所得稅法第八
十三條規定以其提供帳證不合而依同業標準調增其每件收入為每月二千元，尚非無據
。而同業一般收費標準係由主管稽徵機關徵詢各該同業公會意見所訂定，亦為所得稅
法施行細則第十三條第三項所明定，難謂有違反租稅法律主義之公平原則，尚無不符
客觀合理之比例原則，更無違反經驗法則之可言。至上訴人主張原處分僅調增收入，
並未扣除必要成本費用，違反所得稅法第二十四條規定部分，經查：上訴人原申報其
配偶執行業務收入為三、七八七、八○○元，執行業務所得一、三二七、八三○元，
其中差額二、四五九、九七○元即為上訴人申報其配偶執行業務之必要成本費用，原
處分既以全數認列，上訴人在復查及一再訴願以及原審起訴時均對該成本費用未有爭
執，乃在上訴時空言增加爭執，非但實體上不足採信，程序上亦有未合，從而上訴意
旨聲明廢棄，非有理由，應予駁回。
據上論結，本件上訴為無理由，爰依行政訴訟法第二百五十五條第一項、第九十八條
第三項前段，判決如主文。
中　　華　　民　　國　　九十一　　　年　　　六　　　　月　　 　六 　　　日
                    最 高 行 政 法 院  第 二 庭
                                審 判 長 法  官　　　陳　石　獅
                                         法  官      吳  明  鴻
                                         法  官　　　彭　鳳　至
                                         法  官　　　高　啟　燦
                                         法  官　　　黃　合　文
右  正  本  證  明  與  原  本  無  異
　　　　　　　　　　　　　　　　　　　　 法院書記官　張  雅  琴
中　　華　　民　　國　　九十一　　　年　　　六　　　　月　　　十四　　　日
